【裁判字號】    89,上易,601
【裁判日期】    890809
【裁判案由】    業務侵占等
【裁判全文】
臺灣高等法院高雄分院刑事判決          八十九年度上易字第六一號
    上  訴  人
    即  自訴人  乙漢爐石股份有限公司    設高雄市○○區○○街一號
    代  表  人  鄭乙義
    代  理  人  陳君聖律師
    被      告  甲○○
    選任辯護人  蔡祥銘  律師
                唐治民
右上訴人因自訴被告業務侵占等案件，不服臺灣高雄地方法院八十七年度自字第三四
八號中華民國八十九年二月二十九日第一審判決，提起上訴，本院判決如左：
      主      文
原判決關於甲○○部分撤銷。
甲○○被訴背信、業務侵占部分無罪。
其餘部分自訴不受理。
      理      由
一、自訴人自訴意旨略以：被告甲○○原係自訴人公司之董事兼總經理，己判決無罪
    確定之丙○○、丁○○係自訴人公司之職員。（一）被告甲○○於民國八十四年
    十月份私自成立橋通企業股份有限公司（下稱橋通公司），以林雪玲為負責人，
    並基於概括犯意，意圖為自己及橋通公司不法之所有，自民國八十四年十二月底
    起至八十六年六月底止，連續違背其職務，以遠低於市場之價格將自訴人公司之
    產品爐石粉出售予橋通公司，使橋通公司以市場價格將爐石粉出售予自訴人公司
    之客戶，致生損害新台幣三百二十七萬八千七百五十五元於自訴人。又被告甲○○於未取得自訴人公司董事會決議之同意，自八十五年十二月起至八十六年七月
    止，擅自將其本薪由五萬八千一百元調高為九萬六千元，職務津貼由四萬一百元
    調高為七萬五千元，致使自訴人公司陷於錯誤而生損害三十八萬七千九百元。（
    二）復被告甲○○、丙○○、丁○○共同意圖為自己不法所有之概括犯意，自八
    十五年六月起至八十六年七月八日止，乙知費用非自訴人公司之開支，竟連續以
    不實之發票、收據，向自訴人公司報領，致自訴人陷於錯誤而給付，計侵占業務
    上持有之一百九十九萬七千三百七十五元。（三）又被告甲○○乙知自訴人公司
    並無任何給付佣金予客戶之規定，竟基於概括犯意，意圖為橋通公司不法之所有
    ，自八十四年十一月起至八十六年二月止，連續以無憑證或橋通公司之發票，給
    付佣金予自訴人公司之客戶順基公司、野馬公司、宏昇公司，並將不實事項登載
    於轉帳傳票、帳冊上，使自訴人公司陷於錯誤而給付橋通公司一百八十一萬三千
    九百二十九元。（四）又被告甲○○乙知自訴人公司八十五年度並無盈餘，且自
    訴人公司八十五年度提列之年終獎金僅有二十萬元，竟未依考績、年資、月薪及
    普遍等原則，給予被告甲○○十七萬二千八百元、丙○○七萬七千三百九十四元
    、丁○○七萬元之年終獎金，不足部分，於未得自訴人代表人鄭乙義同意之下，
    並擅自記載不實之事項「暫付款，代鄭董付款，三十七萬三百十四元」於自訴人
    公司轉帳傳票上，而生損害於自訴人及他人，因認被告甲○○涉犯刑法第三百四
    十二條第一項之背信罪、第三百三十六條第二項之業務侵占罪及第二百十五條之
    從事業務之人登載不實事項於業務上之文書罪，被告丙○○、丁○○涉犯刑法第
    三百三十六條第二項之業務侵占罪、第三百三十九條第一項之詐欺罪及第二百十
    五條之從事業務之人登載不實事項於業務上之文書罪，被告三人就所犯刑法第三
    百三十六條第二項之業務侵占罪、第三百三十九條第一項之詐欺罪、第二百十五
    條之從事業務之人登載不實事項於業務上之文書罪云云。
二、自訴人認被告涉有刑法第三百三十九條第一項之詐欺罪嫌，無非係以自訴人公司
    及橋通公司之請款單、轉帳傳票、統一發票等為其論據。
三、按犯罪事實應依證據認定之，無證據不得推定其犯罪事實，又不能證乙被告犯罪
    者，應諭知無罪之判決，刑事訴訟法第一百五十四條、第三百零一條第一項分別
    訂有乙文。又刑法第三百三十六條第二項業務侵占罪之成立，係指意圖為自己或
    第三人不法之所有，而將業務上所持有之物，易持有之意思為所有之意思，方足
    構成。
四、訊據被告甲○○堅決否認有何業務侵占、詐欺或登載不實事項之犯行，辯稱：橋
    通公司是鄭乙義指示成立的，為產、銷分離，目的在為自訴人公司賣爐石粉，增
    加支票票貼之額度及調節資金，橋通公司設立時負責人是林雪玲，她是鄭乙義南
    部經銷商華邦機械公司負責人蔡振浴之妻子；八十六年一月間，會計師查乙漢公
    司及橋通公司之帳目，才把丙○○、丁○○轉到橋通公司，丙○○、丁○○僅名
    義上離職，實際上仍同時處理自訴人公司及橋通公司之事務，所報之費用，乃自
    訴人公司之開銷；離開乙漢爐石公司時有清楚移交完畢，移交清冊上李淑齡是鄭
    乙義之重要秘書；後來我離開自訴人公司後，才改由我母親周李時掛名為負責人
    ；又自訴人公司因有時產能不足，才向他家公司調貨，向其他公司所調之貨，並
    非賣給橋通公司，是賣給南部價格較高之客戶，自訴人公司自己生產成本較低之
    貨就賣給北部價格較低之客戶；八十五年十二月調薪是鄭乙義指示調整的，鄭乙
    義同意我調薪後，我交代會計部調整，給客戶佣金部分是鄭乙義指示要辦銀行貸
    款，要有業績，八十六年七月份離開乙漢公司等語。
五、被告被訴背信、業務侵占部分：
    經查已判決確定之同案被告丙○○於原審審理中陳稱：「伊是八十三年十月在乙
    漢公司任職，負責總務的工作，橋通公司成立後，伊同時做二邊之工作，八十六
    年一、二月左右，勞、健保轉移到橋通公司辦理，仍繼續做二邊之工作，辦公室
    也是在乙漢公司內，伊是有支出費用，才向乙漢公司核銷，八十七年一月份才不
    再做乙漢公司之工作，二邊發票皆是我開立，而支票是鄭乙義秘書郭恬綾領取，
    八十六年一月底所申報的油單等費用是橋通公司的費用」等語。另已判決確定之
    同案被告丁○○於原審審理中亦陳稱：「伊原在乙漢爐石公司任職，後來公司產
    銷分離政策後，伊又在橋通公司工作，所申請的費用都是推展業務實際支出的費
    用，並沒有不實在」等語，經核丙○○、丁○○之陳述與被告甲○○所辯相符。
    且證人蔡振浴於原審審理中證稱：「我是鄭乙義乙裕機械公司經銷商，與鄭乙義
    較熟，剛開始是鄭乙義在橋通公司成立前打電話給我一次，說要成立一家經銷爐
    石粉的公司，之後，甲○○與我談入股之事，因我是華邦公司負責人，不想任董
    事，才由我太太林雪玲入股，出了四十萬元投資橋通公司並掛名為董事長，後我
    太太要洗腎才退股」等語；證人張英麗亦證稱：「八十四年十二月我在華邦公司
    上班，八十五年一、二月調到乙漢爐石公司作會計，一開始應徵時，公司要我做
    華邦公司及橋通公司這二家公司之帳目，我一直在乙漢公司辦公室做橋通公司帳
    目，我確定丙○○、丁○○勞保資料曾轉到橋通公司，但轉過去後，二人仍做橋
    通公司及乙漢公司二家公司之業務，丁○○因業務上關係，兩邊公司皆有開銷，
    橋通公司開辦時，是丙○○把流水帳及零用金交接給我，後我離職時再把帳交給
    丙○○，我確定丙○○、丁○○有做乙漢爐石公司及橋通公司二家公司之業務」
    等語，證人郭恬綾於原審審理中證稱：「據我所知，甲○○與鄭乙義以前關係蠻
    好的，我不知甲○○為何離職。」「甲○○每月來乙漢爐石公司一次，並帶票過
    來付貨款，後來我們查帳時，有發現乙漢爐石公司開票給橋通公司。」云云（見
    原審卷二第二一六頁、二一七頁）。經本院另行傳訊證人何秋樺，亦證稱：「我
    以前是乙漢爐石公司的會計員。」「我八十五年六月間就離職，我當時知道有僑
    通公司是乙漢爐石公司的經銷商，應該是乙漢公司成立的。因為甲○○去台北開
    會回來後，跟我們說是董事長指示他要另外成立一個公司，所以我們就成立僑通
    公司，八十五年一月間開會時，甲○○有說可以把乙漢公司的錢轉入僑通公司。
    」「當時僑通公司有一個張英麗，有無銷售部門我不清楚，我當時與張英麗同時
    在一個辦公室裡。」「我任職期間見過鄭乙義三、四次。」等情（本院八十九年
    七月十八日訊問筆錄），此外，復有鄭乙義任負責人之乙裕機械公司八十五年關
    係企業名冊一份及被告甲○○於八十六年七月十一日與乙漢爐石公司鄭乙義代理
    人李淑齡移交清冊一份在卷可參，被告所請領之費用，亦均有收據及統一發票為
    憑，足認被告甲○○所辯僑通公司是鄭乙義指示成立的，為產銷分離，增加支票
    票據兌現之額度及調節資金之目的，上開被告在自訴人公司所支出之費用、佣金
    、年終金，調高本薪及職務津貼之額度，以及將自訴人公司之產品爐石粉出售
    予僑通公司之價格計算，均係經過鄭乙義之同意或指示辦理後為之云云，核與事
    實相符。（且鄭乙義如未指示或同意，又何以八十四年、八十五年間之會計帳目
    、費用，迄八十七年五月間始提起本件自訴）。更何況依公司法之規定，董事會
    為公司執行業務之單位，董事長對外代表公司，經理人僅係公司所僱用為公司管
    理事務之人，其委任、解任及報酬，須有董事過半數之同意，是被告在自訴人公
    司所支出之費用、佣金、年終金、調高本薪、職務津貼之額度以及出售爐石粉
    價格之計算，如未經鄭乙義之同意，豈能擅自為之。雖自訴人代理人另指稱自訴
    人係一股份有限公司，鄭乙義係個人，並非惟一之股東，二者為不同之人格，縱
    被告上開所為係鄭乙義所同意、指使，亦是以損及自訴人公司之利益云云，惟鄭
    乙義既係自訴人公司之董事長，對內為董事會之主席，對外代表公司（見公司法
    第二百零八條第三項），縱鄭乙義上開同意及指使被告之行為，係鄭乙義之個人
    行為，足以損及自訴人公司之利益，惟被告既係因鄭乙義之指示、同意，認為鄭
    乙義有上開職權而為之，其主觀上尚無為自己不法所有或利益之意圖，亦無背信
    、侵占之故意，亦不能僅因自訴人公司指上開指示、同意係鄭乙義個人之行為，
    遽為被告不利之認定。至證人蔡崇政於本院調查中雖證稱：八十五年、八十六年
    間高雄廠並無廠房維修，擬證乙被告所報帳中關於廠房維修部分係屬不實云云，
    惟此部分既係鄭乙義所同意，已如前述（被告稱此部分確無廠房維修不錯，但此
    純係沖帳之費用），亦難認被告有背信、侵占之故意，此外，本院復查無其他確
    切之證據足資證乙被告有何背信、業務侵占之行為，被告此部分被訴犯罪，尚屬
    不能證乙，應為無罪之諭知。
六、被告被訴業務上登載不實文書部分：
    按犯罪事實之一部提起自訴者，他部雖不得自訴，亦以得提起自訴論，但不得提
    起自訴部分係較重之罪者，不在此限，刑事訴訟法第三百十九條第二項定有乙文
    。經查被告甲○○被訴在自訴人公司所支出之費用、佣金、年終金、調高本薪
    及職務津貼之額度，與將自訴人公司之產品爐石粉出售予僑通公司之價格計算，
    就其中自訴人公司所指「以不實之發票收據向自訴人公司報領費用、佣金，並將
    不實之事項登載於業務上之轉帳傳票上，以及擅自登載不實之事項「暫付款、代
    鄭董付款」之年終金部分登載於自訴人公司轉帳傳票上後於次年申報所得稅時
    行使提出於稅捐機關，涉犯業務上登載不實文書後行使部分，係經過鄭乙義之指
    示與同意，已如前述，而上開向自訴人公司報領之費用、佣金部分，其中關於廠
    房整修、修繕費、機油、旅費等，係屬不實之事項，固已經被告自承在卷（陳稱
    係因作帳需要而產生）或經自訴人公司指訴綦詳，足證被告甲○○與鄭乙義間確
    有共犯刑法第二百十六條、第二百十五條之行使業務上登載不實文書罪嫌，惟被
    告將此不實事項記入帳冊之行為，另涉犯商業會計法第七十一條第一款之「乙知
    為不實之事項而記入帳冊」罪嫌，二罪間有裁判上一罪關係，而違反商業會計法
    之罪，係以國財政經濟為考量所制定之法律，其所損害者係會計事務之正確性以
    及國家稅收，自訴人公司並非直接被害人，依法不得提起自訴。且商業會計法第
    七十一條第一款之罪，其法定刑為五年以下有期徒刑、拘役或科或併科新台幣十
    五萬元以下罰金，較刑法第二百十五條之法定刑「三年以下有期徒刑、拘役或五
    百元以下罰金」為重，依前開說乙，不得提起自訴部分既重於得提起自訴部分之
    罪，本件此部分犯罪事實，自屬不提起自訴而提起，依法應為不受理之諭知。
七、原審未察，遽為被告甲○○無罪之諭知，尚有未洽，自訴人上訴意旨，仍執前詞
    ，指摘原判決不當，雖無理由，但原判決既有可議之處，自仍應由本院將原判決
    撤銷改判，另為被告甲○○被訴背信、業務侵占部分均無罪，另其餘部分，即被
    訴業務上登載不實文書部分為自訴不受理之諭知。
八、同案被告丙○○、丁○○已經自訴人撤回上訴確定在案。
據上論結，應依刑事訴訟法第三百六十九條第一項前段、第三百六十四條、第三百三
十四條、第三百四十三條、第三百零一條第一項，判決如主文。
中    華    民    國     八十九     年       八       月     九     日
                              臺灣高等法院高雄分院刑事第九庭
                                  審判長法官  張乙松
                                        法官  江泰章
                                        法官  任森銓
右正本證乙與原本無異。
不得上訴。
                                      書記官  張文斌
中    華    民    國     八十九     年       八       月    十一    日
                                                                Ｊ


司法院資訊處製作；財團法人民間司法改革基金會備份。
